ACORDAO-COMPLETO-2449248

ACÓRDÃO 6825/2021 ATA 13/2021 - SEGUNDA CÂMARA

VISTOS, relatados e discutidos estes autos que tratam de atos de pensão militar concedidas pelo Comando da Aeronáutica,
ACORDAM os Ministros do Tribunal de Contas da União, reunidos em sessão da Segunda Câmara, diante das razões expostas pelo Relator, com fundamento no art. 71, inciso III, da Constituição Federal e nos arts. 1º, inciso V, 39, inciso II, e 45 da Lei 8.443/1992, em:
9.1. considerar ilegais os atos em exame, recusando os respectivos registros;
9.2. dispensar o ressarcimento das quantias indevidamente recebidas, em boa-fé, consoante o Enunciado 106 da Súmula de Jurisprudência deste Tribunal;
9.3. determinar ao Comando da Aeronáutica que:
9.3.1. faça cessar, no prazo de 15 (quinze) dias, contado a partir da ciência desta deliberação, os pagamentos decorrentes dos atos impugnados, sob pena de responsabilidade solidária da autoridade administrativa omissa, consoante disposto nos arts. 71, inciso IX, da Constituição Federal e 262 do Regimento Interno desta Corte;
9.3.2. dê ciência desta deliberação aos interessados, alertando-os de que o efeito suspensivo proveniente da interposição de eventuais recursos, caso não providos, não os exime da devolução dos valores indevidamente percebidos após a notificação;
9.3.3. envie a esta Corte de Contas, no prazo de 30 (trinta) dias, por cópia, comprovante de que os interessados tiveram ciência desta deliberação;
9.3.4. proceda à regularização do posto/graduação que serve de base para o cálculo dos proventos de pensão militar;
9.4. esclarecer à unidade de origem, com supedâneo no art. 262, § 2º, do Regimento Interno, que a concessão considerada ilegal poderá prosperar mediante a emissão e o encaminhamento a este Tribunal de novo ato concessório, escoimado das irregularidades apontadas nestes autos;
9.5. ordenar à Secretaria de Fiscalização de Integridade de Atos e Pagamentos de Pessoal e de Benefícios Sociais que monitore o cumprimento das medidas indicada nos subitens9.3.4 e 9.4, representando a este Tribunal, caso necessário;
9.6. dar ciência desta deliberação aos interessados e ao Comando da Aeronáutica.

Em anáslise  atos de Pensão militar da unidade emissora COMANDO DA AERONÁUTICA.

Segunda Câmara

Comando da Aeronáutica.

3. Interessados/Responsáveis:
3.1. Interessados: Anderson Fernandes Diniz (XXX.449.594-XX); Antonio Viana Diniz Junior (XXX.449.624-XX); Ivone Maria Fonseca Rodrigues (XXX.243.577-XX); Maria Nelcy Carvalho Pereira Marques (XXX.978.831-XX); Maria Valdenizia Goncalves Diniz (XXX.347.057-XX); Raimunda Zeneide Ferreira dos Santos (XXX.384.693-XX); Severina Lima Rodrigues (XXX.161.107-XX); Susam Mary Borges (XXX.850.987-XX).

13.1. Ministros presentes: Bruno Dantas (Presidente), Augusto Nardes (Relator), Aroldo Cedraz e Raimundo Carreiro.
13.2. Ministros-Substitutos presentes: Marcos Bemquerer Costa e André Luís de Carvalho.

ACORDAO-COMPLETO-2485269

Acórdão de Relação 8333/2021 - Segunda Câmara

Acórdão de Relação

AUGUSTO NARDES

Adoto como Relatório, com alguns ajustes de forma que julgo pertinentes, o parecer da unidade técnica (peça 8) , que contou com a anuência do Ministério Público junto ao TCU - MPTCU (peça 10) :
INTRODUÇÃO
Trata-se de atos de pensão militar, submetidos, para fins de registro, à apreciação do Tribunal de Contas da União (TCU) , de acordo com o art. 71, inciso III, da Constituição Federal. Os atos foram cadastrados e disponibilizados ao TCU por intermédio do Sistema de Apreciação e Registro de Atos de Admissão e Concessões (e-Pessoal) , na forma do art. 2º, caput e incisos I a IV, e art. 4º, caput, da Instrução Normativa TCU 78/2018.
EXAME TÉCNICO
Procedimentos aplicados
Os procedimentos para exame, apreciação e registro de atos de pessoal encontram-se estabelecidos na Instrução Normativa TCU 78/2018 e na Resolução TCU 206/2007. Essas normas dispõem, em seus arts. 4º, § 2º, e 3º, § 3º, respectivamente, que os atos de pessoal disponibilizados por meio do e-Pessoal devem ser submetidos à crítica automatizada do próprio sistema, com base em parâmetros predefinidos.
Relativamente aos atos de admissão e concessão de aposentadoria, pensão e reforma, as rotinas de crítica das informações cadastradas nos sistemas informatizados de coleta de atos foram elaboradas e validadas levando-se em conta as peculiaridades desses atos. Os itens de verificação do sistema compreendem prazos e fundamentos legais, assim como eventuais ocorrências de acumulação. Tratam-se de verificações mais abrangentes, minuciosas e precisas do que aquelas que podem ser realizadas por mãos humanas, proporcionando um nível de segurança ainda maior.
As críticas aplicadas aos atos encontram-se discriminadas na opção Crítica do Sistema e-Pessoal.
Além da crítica automatizada, há verificação humana adicional no caso de haver alertas do sistema ou informações não formatadas, como esclarecimentos do gestor ou do controle interno.  
As críticas também consideram os registros do Sistema Integrado de Administração de Recursos Humanos (Siape) . O Siape disponibiliza informações atualizadas sobre as parcelas que integram os proventos, diferentemente, portanto, do Sisac, que informa as parcelas no momento do registro do ato. 
SITUAÇÃO DAS REFORMAS QUE ORIGINARAM AS PENSÕES EM ANÁLISE
É importante salientar que esta Corte de Contas, recentemente, mudou o entendimento quanto à possibilidade de o militar já reformado por limite de idade para permanência na reserva receber um posto/graduação acima, para fins de proventos, por ocasião de sua reforma por incapacidade, amparada no art. 110 da Lei 6.880/1980, firmando entendimento de que apenas militares da ativa ou da reserva podem receber a majoração no posto/graduação, conforme texto da lei a seguir:
Lei nº 6880/80
 (...)  
Art. 110. O militar da ativa ou da reserva remunerada, julgado incapaz definitivamente por um dos motivos constantes dos incisos I e II do art. 108, será reformado com a remuneração calculada com base no soldo correspondente ao grau hierárquico imediato ao que possuir ou que possuía na ativa, respectivamente
        § 1º Aplica-se o disposto neste artigo aos casos previstos nos itens III, IV e V do artigo 108, quando, verificada a incapacidade definitiva, for o militar considerado inválido, isto é, impossibilitado total e permanentemente para qualquer trabalho.
        § 2º Considera-se, para efeito deste artigo, grau hierárquico imediato:
        a) o de Primeiro-Tenente, para Guarda-Marinha, Aspirante-a-Oficial e Suboficial ou Subtenente;
        b) o de Segundo-Tenente, para Primeiro-Sargento, Segundo-Sargento e Terceiro-Sargento; e
        c) o de Terceiro-Sargento, para Cabo e demais praças constantes do Quadro a que se refere o artigo 16.
        § 3º Aos benefícios previstos neste artigo e seus parágrafos poderão ser acrescidos outros relativos à remuneração, estabelecidos em leis especiais, desde que o militar, ao ser reformado, já satisfaça às condições por elas exigidas.
  O Acórdão 2225/2019-TCU-Plenário, da Relatoria do Ministro Benjamin Zymler, apresentou nova interpretação na situação supracitada, in verbis:
Sumário
ATOS DE REFORMA. ALTERAÇÃO DE UMA DAS CONCESSÕES PARA ELEVAÇÃO, EM UM GRAU HIERÁRQUICO, DO POSTO SOBRE O QUAL CALCULADOS OS PROVENTOS DO INATIVO, EM FACE DA SUPERVENIÊNCIA DE INVALIDEZ PERMANENTE DECORRENTE DE DOENÇA ESPECIFICADA EM LEI. MILITAR ANTERIORMENTE REFORMADO COM PROVENTOS JÁ CALCULADOS SOBRE O POSTO HIERÁRQUICO SUPERIOR, POR TEMPO DE SERVIÇO. AUSÊNCIA DE PREVISÃO LEGAL PARA EXTENSÃO DA VANTAGEM ESTABELECIDA NO ART. 110 DA LEI 6.880/1980 A MILITARES JÁ REFORMADOS, BEM COMO PARA O ACRÉSCIMO DE DOIS POSTOS NO CÁLCULO DOS PROVENTOS. NEGATIVA DE REGISTRO. DETERMINAÇÕES. LEGALIDADE E REGISTRO DAS DEMAIS CONCESSÕES. (Grifo nosso) 
De acordo com todas as verificações realizadas, para os atos desta instrução, é pertinente observar que todos os instituidores foram reformados inicialmente por idade, posteriormente foram novamente reformados, só que nesta oportunidade por incapacidade/invalidez, situação em que erroneamente tiveram seus proventos majorados para 01 (um) o posto/graduação acima. Ao falecerem, o cálculo ilegal dos proventos veio a incidir sobre a pensão militar deixada, conforme demostrado no quadro a seguir:
	Ato de PMIL
	BASE DE CÁLCULO DOS PROVENTOS

		Posto/graduação da reforma inicial
	Posto/Grad. da reforma  incapacidade/invalidez
	Posto/graduação concedidos na PMil
	Posto/graduação corretos na PMil

	2222/2016
	2º Tenente
	1º Tenente
	1º Tenente*
	2º Tenente

	47495/2016
	Suboficial
	2º Tenente
	2º Tenente**
	Suboficial

	48305/2016
	2º Tenente
	1º Tenente
	1º Tenente**
	2º Tenente

	16620/2017
	2º Tenente
	1º Tenente
	1º Tenente**
	2º Tenente

	21100/2017
	Major 
	Tenente-Coronel
	Tenente-Coronel**
	Major

	* não tem tempo para contribuir para 02 postos acima como informado no ato.
** Conforme informação no ato NÃO contribuiu para posto/graduação acima para fins de pensão militar.

Assim, pelo exposto, verificados os atos SISAC de reforma inicial e alteração de reforma, os aludidos atos devem receber parecer pela ilegalidade, devendo ser adequada a base de cálculo dos proventos de pensão militar conforme exposto no quadro, por contrariar o disposto no Acórdão 2.225/19- TCU-Plenário.
No que se refere à acumulação de cargos/proventos públicos por parte de beneficiários dos instituidores dos atos em análise, verificou-se que o que se segue no quadro a seguir:
	Ato de PMIL
	Nome do beneficiário
	Acumulação 
	Parecer Sefip

	2222/2016
	RAIMUNDA ZENEIDE FERREIRA DOS SANTOS
	PENSÃO POR MORTE PREVIDENCIÁRIA (INSS) 
	Legal

	47495/2016
	SEVERINA LIMA RODRIGUES
	PENSÃO POR MORTE PREVIDENCIÁRIA (INSS) 
	Legal

	48305/2016
	MARIA VALDENIZIA GONCALVES DINIZ
	APOSENTADORIA POR IDADE (INNS) 
	Legal

	16620/2017
	SUSAM MARY BORGES
	PENSÃO POR MORTE PREVIDENCIÁRIA (INSS) 
	Legal

As acumulações apresentadas acima estão amparadas no art. 29 da Lei nº 3765/60, in verbis:
   Art. 29.  É permitida a acumulação:           
        I - de uma pensão militar com proventos de disponibilidade, reforma, vencimentos ou aposentadoria;         
        II - de uma pensão militar com a de outro regime, observado o disposto no art. 37, inciso XI, da Constituição Federal.         
CONCLUSÃO 
A abrangência e a profundidade das verificações levadas a efeito fundamentam convicção de ilegalidade do ato. Assim, cabe proposta no sentido de que sejam considerados ilegais, negando-lhes os registros. 
PROPOSTA DE ENCAMINHAMENTO
Ante o exposto, com fundamento nos arts. 71, inciso III, da Constituição Federal, 1º, inciso V, e 39, incisos I e II, da Lei 8.443/1992 e 260, § 1º e 5º, do Regimento Interno do Tribunal de Contas da União, bem como art. 7º, § 4º da IN 78/2018, propõe-se:
a) considerar ilegais os atos de concessão de pensão constantes neste processo por contrariarem o Acórdão 2225/2019-TCU-Plenário; 
b) dispensar o ressarcimento das quantias indevidamente recebidas de boa-fé pelas interessadas, consoante o disposto no Enunciado 106 da Súmula da Jurisprudência do TCU;
c) determinar ao Comando da Aeronáutica que:
c.1) no prazo de 15 (quinze) dias, a contar da ciência desta Deliberação, abstenha-se de realizar pagamentos decorrentes do ato impugnado, sujeitando-se a autoridade administrativa omissa à responsabilidade solidária, nos termos do art. 262, caput, do Regimento Interno/TCU;
c.2) dê ciência, no prazo de 15 (quinze) dias, a contar do recebimento da notificação deste Acórdão, à beneficiária, encaminhando a este Tribunal, no prazo de 30 (trinta dias) , comprovante da referida ciência; e
c.3) alerte aos beneficiários que o efeito suspensivo proveniente da interposição de possíveis recursos perante o TCU não as exime da devolução dos valores percebidos indevidamente após a respectiva notificação, caso os recursos não sejam providos.
d) esclarecer à unidade de origem, com supedâneo no art. 262, § 2º, do Regimento Interno, que a concessão considerada ilegal poderá prosperar mediante a emissão e o encaminhamento a este Tribunal de novo ato concessório, escoimado das irregularidades apontadas nestes autos;
e) proceda a regularização do posto/graduação que serve de base para o cálculo dos proventos de pensão militar;
f) determinar à Secretaria de Fiscalização de Pessoal que monitore o cumprimento das medidas indicada nos subitens 14.d. e 14.e. supra, representando a este Tribunal, caso necessário
É o relatório.

não há.

Procurador Sergio Ricardo Costa Caribé.

PESSOAL. PENSÃO MILITAR. ILEGALIDADE E NEGATIVA DE REGISTRO DE QUATRO ATOS. ELEVAÇÃO DOS PROVENTOS A POSTO SUPERIOR DE MILITAR JÁ REFORMADO, COM BASE NO ART. 110, § 1º, DA LEI 6.880/1980. INVALIDEZ PERMANENTE. AUSÊNCIA DE PREVISÃO LEGAL PARA EXTENSÃO DA VANTAGEM A MILITARES JÁ REFORMADOS. ILEGALIDADE. DETERMINAÇÕES.

PENSÃO MILITAR (PMIL)

Secretaria de Fiscalização de Integridade de Atos e Pagamentos de Pessoal e de Benefícios Sociais (Sefip).

Em exame, cinco atos de pensão militar concedidas pelo Comando da Aeronáutica submetidos, para fins de registro, à apreciação do Tribunal de Contas da União (TCU) , de acordo com o art. 71, inciso III, da Constituição Federal.
2.	A Secretaria de Fiscalização de Integridade de Atos e Pagamentos de Pessoal e de Benefícios Sociais (Sefip) , com anuência do Ministério Público (peça 10) , propõe a ilegalidade dos atos ante a concessão de promoção dos instituidores para grau hierárquico superior quando já reformados. O fundamento seria o disposto no art. 110, § 1º, da Lei 6.880/1980 (Estatuto dos Militares) , na redação dada pela Lei 7.580/1986:
"Art. 110. O militar da ativa ou da reserva remunerada, julgado incapaz definitivamente por um dos motivos constantes dos incisos I e II do art. 108, será reformado com a remuneração calculada com base no soldo correspondente ao grau hierárquico imediato ao que possuir ou que possuía na ativa, respectivamente. 
§ 1º Aplica-se o disposto neste artigo aos casos previstos nos itens III, IV e V do artigo 108, quando, verificada a incapacidade definitiva, for o militar considerado inválido, isto é, impossibilitado total e permanentemente para qualquer trabalho".
3.	Como se depreende da leitura do dispositivo legal, o benefício se destina, expressamente, ao militar da ativa ou da reserva remunerada, sendo impróprio incluir sob seu alcance a figura do militar reformado.
4.	Acompanho integralmente a proposta de ilegalidade dos atos feita pela unidade técnica por seus fundamentos.
5.		Ressalto que os atos que ora se consideram ilegais ingressaram nesta Casa no ano de 2017, sendo desnecessária a oitiva prévia dos interessados, na forma do entendimento firmado no âmbito do Acórdão 587/2011-TCU-Plenário.
            Diante do exposto, voto no sentido de que este Colegiado adote a deliberação que ora submeto a sua apreciação.
TCU, Sala das Sessões Ministro Luciano Brandão Alves de Souza, em 27 de abril de 2021.
Ministro JOÃO AUGUSTO RIBEIRO NARDES 
Relator